臺灣高雄地方法院刑事判決　　　　　　　93年度訴字第1886號
公　訴　人　臺灣高雄地方法院檢察署檢察官
被　　　告　丙○○
　　　　　　丁○○
　　　　　　乙○○
共　　　同
選任辯護人　陳文卿律師
上列被告因妨害自由案件，經檢察官提起公訴（93年度偵字第80
38號）及移送併案審理（93年度偵字第17401 號、第19431 號）
，本院判決如下：
    主  文
丙○○、丁○○、乙○○均無罪。
    理  由
一、公訴意旨略以：被告丙○○與告訴人己○○間有債務糾紛，
    被告丙○○夥同被告丁○○及乙○○2 人，於民國92年12月
    17日晚上11時，一同駕駛乙○○所有車牌號碼2D-7269 號與
    另一不詳車牌之自用小客車，前往高雄市○○區○○路57號
    前，將告訴人己○○及其友人戊○2 人強行押至上開2 部自
    小客車內，載往高雄縣大社鄉某山區內，由被告乙○○強令
    告訴人己○○簽發面額各為新臺幣（下同）40萬元之本票2
    張，隨後再私行將告訴人己○○與被害人戊○2 人押至丙○○位於臺北縣板橋市○○路○段31巷36弄1 之4 號5 樓住處
    拘禁，以此剝奪己○○、戊○2 人之行動自由方式向己○○
    催討債務，期間丁○○並毆打己○○企圖迫使其返還債務（
    起訴書認此部份未經告訴，而未起訴）。告訴人己○○遭被
    告3 人拘禁約2 日後，因不堪凌辱，乃向被告丙○○表示欲
    南下高雄向其妹妹陳麗鈴（起訴書誤載為陳麗玲）借錢還債
    ，被告丙○○、乙○○2 人遂於同年月19日凌晨之不詳時間
    ，駕駛被告乙○○所有之上開自用小客車將告訴人己○○、
    被害人戊○載往高雄市左營區某處，並逼迫告訴人己○○再
    簽發面額10萬元之本票1 紙後，隨即於同日凌晨2 時許，在
    高雄市楠梓區楠梓火車站前將被害人戊○釋放。其後因告訴
    人己○○尋訪其妹陳麗鈴未遇，被告丙○○、乙○○再將其
    載回被告丙○○上址住處拘禁。嗣經被害人戊○遭釋放後記
    下被告乙○○所有之上開車牌號碼，並尋得陳麗鈴說明原委
    後，2 人即一同前往警局報案，復於同日下午3 時許，警方
    撥打電話向被告丙○○質問己○○之狀況後，丙○○始覺心
    虛，並於同日下午5 時許，在其上址住處將己○○釋放。因
    認被告3 人涉犯刑法第302 條第1 項之妨害自由罪嫌等語。
二、按犯罪事實應依證據認定之，無證據不得認定犯罪事實；又
    不能證明被告犯罪者，應諭知無罪之判決，刑事訴訟法第15
    4 條第2 項、第301 條第1 項定有明文。所謂認定犯罪事實
    之證據，係指足以認定被告確有犯罪行為之積極證據而言，
    如未能發現相當證據或證據不足以證明，自不能以推測或擬
    制之方法，以為裁判基礎。又認定犯罪事實之證據雖不以直
    接證據為限，惟無論為直接或間接證據，須客觀上於一般人
    均不致有所懷疑而達於確信之程度者，始可據為有罪之認定
    ，倘其證明尚未達於確信之程度，而有合理可疑存在時，即
    難據為被告不利認定。再者，告訴人之告訴，係以使被告受
    刑事訴追為目的，是其陳述是否與事實相符，仍應調查其他
    證據以資認定，此有最高法院29年上字第3105號、40年台上
    字第86號、30年上字第816 號、52年度台上字第1300號、76
    年台上字第4986號判例可資參照。
三、本件公訴人認被告3 人有妨害自由之犯行，無非係以被告3
    人於警詢及偵查中供稱有載告訴人己○○及被害人戊○北上
    之事實，復經告訴人己○○及被害人戊○之指訴甚詳，且經
    證人陳麗鈴證述在卷，並有告訴人己○○被迫簽發之本票影
    本3 紙及被告丙○○所有0000000000號行動電話雙向通聯紀
    錄及被告3 人強押告訴人己○○及被害人戊○地點之現場照
    片6 張可證，為其主要論據。
四、訊據被告丙○○、丁○○、乙○○固均坦承於92年12月17日
    晚間11時許，一同駕駛乙○○所有之上開車輛，至高雄市○○區○○路附近向告訴人己○○催討款項，嗣並一同駕車返
    回被告丙○○位在板橋市之上址住處，迄於同年月19日，被
    告丙○○與乙○○又駕駛乙○○所有之上開車輛搭載告訴人
    己○○及被害人戊○返回高雄，並在高雄市楠梓火車站附近
    讓被害人戊○下車離去之事實，惟均堅詞否認有前開妨害自
    由之犯行，且被告3 人均辯稱：告訴人己○○向丙○○借款
    90萬元逾期未還，丙○○才夥同舅舅丁○○及表哥李進宏一
    同南下高雄找己○○解決債務，是己○○自願駕駛他的自小
    客車載戊○與被告3 人一起回台北解決債務的，被告3 人並
    沒有載己○○去大社山區強迫他簽發本票，那3 張本票是己○○向丙○○借錢時所簽發的，不是被告3 人脅迫他簽發的
    ，後來己○○表示已經向他妹妹陳麗鈴借到錢，要被告丙○○載他回高雄拿錢，丙○○才與乙○○載他與戊○一起回來
    高雄，被告3 人沒有妨害自由，是告訴人己○○要以此方法
    抵銷他與被告丙○○間的債務等語。
五、經查：
  (一)公訴人以被告3 人於警、偵訊之供詞為認定被告等本案犯行
    之依據，然觀諸被告3 人於警詢及偵查中所為供述，除坦承
    於前揭時、地向告訴人催討90萬元外，均自始否認有任何妨
    害剝奪告訴人行動自由或強制其簽本票等犯行（警卷第4-5
    、11-12 頁、93年度偵字第8038號卷第12、26、25、34頁）
    ，是公訴人以被告等人警、偵訊之供詞作為起訴被告等之本
    案犯行之依憑，顯屬無據。
  (二)告訴人己○○於警詢、偵查、本院審理中之指述則多有前後
    不一之情事，併詳陳如次：
    1.告訴人己○○於92年12月24日警詢時指訴：被告3 人與綽
      號「不良」、「小慧」及其餘不詳姓名之人共駕駛3 部汽
      車，在高雄市○○區○○路57號前，將伊與戊○押至高雄
      縣大社鄉山區，由乙○○強迫伊簽下面額40萬元之本票2
      張後，丙○○等人就將伊與戊○2 人強押至板橋市丙○○
      的住家，並控制伊與戊○之行動自由，直至同月19日下午
      5 時，在丙○○住處將伊釋放，但丙○○扣留伊之富邦銀
      行存摺簿、印章及7N-5323 號汽車、行照等語，伊遭被告
      3 人控制後，只有被丁○○用手毆打伊頭部，並用腳踹伊
      身體，再強迫伊簽下面額10萬元的本票等語（見警卷第25
      -2 9頁，被告3 人及辯護人就本案卷內所有證據資料之證
      據能力均不爭執，核先敘明）；又於93年2 月23日在地檢
      署按鈴申告時指稱：92年12月19日（應係17日之誤）晚上
      快到蓮池潭附近要載伊妹妹陳麗鈴下班時，遭被告一夥約
      8 人以上，駕駛3 輛車攔下來，乙○○下車就先搥伊，然
      後把伊和大陸女子朋友（指戊○）一同押至高雄縣大社鄉
      的山上，乙○○叫伊先簽發3 張本票，金額分別為10 萬
      元、40萬元、40萬元，後來把伊押回台北，軟禁在台北縣
      板橋市○○路○段31巷36弄1 之4 號5 樓，被軟禁4 天，
      第一天丁○○逼伊寫上開3 張本票切結書或借據，還逼伊
      寫家人的電話，若不寫他們就搥打伊，又騷擾伊家人等語
      （見93年度發查字第950 號卷第2- 3頁）；嗣於93年4 月
      16 日 再度至地檢署按鈴申告並陳稱：92年12月19日（應
      係17日之誤）晚上11時45分許，伊與戊○要去左營蓮潭路
      接伊妹妹陳麗鈴，但下車時被告丙○○等8 人開2 部車（
      其中一部車是乙○○所有，另一部是他們高雄的朋友的）
      攔下，乙○○即以拳打伊臉頰叫伊不要動，他們人多，伊
      很害怕，丙○○、乙○○強拉伊上他們的車，「不良」開
      伊的車，戊○仍坐在伊之上開自用小客車內，把伊載到高
      雄縣大社鄉山區，乙○○逼伊簽2 張面額各40萬元之本票
      ，伊害怕就簽了，然後把伊押回丙○○在板橋市的住家，
      當時已是翌日早晨，直到12月23日（應是19日之誤）晚上
      ，由乙○○開車，丙○○押伊與戊○到高雄楠梓火車站讓
      戊○下車，再帶伊去找陳麗鈴湊錢，但沒找到，等到快天
      亮，再帶伊回板橋丙○○家中繼續軟禁到到24日（應是19
      日）下午4 時許等語（見93年度發查字第1855號卷第4-6
      頁）；復於93年5 月11日偵訊時指稱：被告3 人夥同「不
      良」、「小慧」及其他3 、4 個伊不認識之人，共同開2
      部車，在蓮潭路57號前把伊與戊○押到大社山區，乙○○
      逼伊簽2 張面額各40萬元之本票後，再把伊等押回丙○○
      位在板橋市的住處，丁○○對伊拳打腳踢後，乙○○及丙○○逼伊簽面額10萬元的本票云云（見93年度偵字第8038
      號卷第25-2 6頁）。告訴人己○○就被告3 人與綽號「不
      良」、「小慧」及其餘姓名不詳之人共搭乘幾部車前往蓮
      潭路，及以何方式強押上車載至大社鄉山區，又由何人在
      何地逼迫伊簽發幾張本票等情節，前後供述不一，是否屬
      實，已非無疑。
    2.告訴人於本院具結後所證亦甚多齟齬，先證稱：17日晚上
      將近12時許，伊在蓮潭路剛把車停好，丙○○就過來叫伊
      不要動，打伊的臉一下，其他的人就踹伊，乙○○等人就
      架住伊之手臂，強推伊上乙○○的車，並將戊○拉開，強
      押到另一部車，他們共8 人，開3 部車，伊坐的車上有被
      告3 人，伊不確定伊坐在何位置，他們先把伊強押到大社
      山區，脅迫伊簽了面額40萬元的本票2 張，本票是丙○○
      提供的，然後再把伊與戊○押至丙○○家中，丙○○一直
      叫伊打電話，因伊被打的很慘，不敢不打，就打電話給伊
      姊姊、妹妹及媽媽，他們也有打電話給伊，但伊不敢說伊
      被人押走，另一張面額10萬元的本票是伊自認有欠丙○○
      錢，伊自願簽的，沒有人強迫伊簽，後來丙○○與乙○○
      又載伊來高雄要跟伊妹妹借錢，當時伊妹妹不在家，伊沒
      有下車等語（見本院卷第124-126 頁）；嗣改稱：丙○○
      、乙○○後來有開車載伊與戊○回高雄，戊○在楠梓火車
      站下車後，他們2 人有載伊回去伊妹妹家，讓伊單獨一人
      進去拿衣服，他們2 人在車上等伊，之後又載伊去伊妹妹
      朋友的塑膠工廠，伊獨自下車進入工廠約10幾分鐘等語（
      見第126 、141 頁），顯見告訴人供證前後不一，容有不
      實。況依告訴人前開證稱伊獨自一人進入伊妹妹住處拿取
      衣物及伊妹妹友人之塑膠工廠等情觀之，則倘告訴人己○○果真遭被告3 人妨害自由，衡情，理應趁機向外求援，
      豈有未趁此機會求救，反而自動坐回丙○○與乙○○之汽
      車，隨渠2 人返回板橋之理？是以，尚難憑告訴人己○○
      前開前後不一且有違常情之供述，遽為被告3 人有上開犯
      行之證據。
  (三)至被害人即證人戊○雖於警詢中證稱：伊與告訴人己○○是
    朋友關係，在蓮潭路59號遭被告丙○○等人開了5 、6 部車
    ，強行開啟車門，把己○○拉出來坐上另一部車，然後有3
    個人坐上己○○的車子把伊帶走，最先把伊帶到不知名山上
    ，然後把伊帶到丙○○板橋市的住處，12月19日凌晨2 、3
    時許，歹徒開車載伊到楠梓火車站前放伊走，伊被強押到山
    上時，有聽到歹徒要己○○簽下本票等語（見警卷第25頁）
    ；於本院審理中證稱：己○○是伊朋友的弟弟，認識已3 年
    左右，12月17日伊與己○○開車要去載己○○的妹妹回家時
    ，有6 人以上，共開3 部車，有一女子拿走伊之皮包叫伊下
    車後又叫伊坐回己○○的車子，被告丁○○與該名女子坐在
    伊旁邊，己○○被帶到另一部車上，把伊2 人帶到山區去並
    強迫陳隆盛簽發本票，然後有2 台車將伊與己○○押回丙○○的住處，限制伊2 人之行動自由，19日凌晨丙○○與乙○○就帶伊與己○○回高雄，到楠梓火車站就放伊下車等語（
    見本院卷第143 頁）。證人戊○就有多少人駕駛幾部車，以
    何方式強押伊2 人等情節，與己○○所述並不一致。況證人
    戊○自承在遭被告3 人強押回台北時，有在高雄某加油站及
    泰安休息站停車上廁所（見本院卷第150 頁），則以己○○
    及戊○並非涉世未深且非毫無人生閱歷之成年人觀之，戊○
    與己○○果若遭被告3 人剝奪自由，豈有未趁機在此人車往
    來非稀少之上開公共場所下車時大聲呼喊以尋求協助之理？
    是證人戊○證言是否屬實，亦非無疑，尚不足據此作為不利
    被告等之認定。
  (四)再告訴人所簽發之3 紙本票，告訴人就其簽發之原因前後供
    述不一，亦難徒憑該等本票逕為被告等有公訴人所指上開犯
    行之憑據。至被告丙○○於案發當時所使用之0000000000號
    行動電話之雙向通聯紀錄，雖顯示於92年12月17日凌晨0 時
    2 4 分許，在高雄縣燕巢鄉○○○段697-1 地號之基地台位
    置，有與0000000000號行動電話通聯之紀錄（見警卷第50頁
    ），然此僅表示於該時間，被告丙○○在上開基地台附近，
    而該基地台位置是否位於告訴人己○○所指之大社鄉某山區
    處，或是在國道1 號或3 號高速公路附近處，並不明確，而
    在被告等係與告訴人己○○等駕車行駛國道1 號高速公路北
    返之情況下，在不能排除被告丙○○係在行經高速公路燕巢
    段北返時使用該電話之情況下，亦難以該通聯紀錄為被告等
    有妨害自由犯行之不利證據。
六、綜上所述，被告3 人警、偵訊時原本即否認犯行，自難認有
    不利供述；而證人戊○之證詞，又難免偏執一方，且所述亦
    與告訴人不符，亦無足憑採；告訴人之指訴則前後矛盾，難
    認與事實相符；至於是否有不法行為介入，難以祇憑本票之
    簽發遽為認定，是以依卷內所附之直接或間接證據，均未能
    使通常一般人不致有所懷疑，並確信被告3 人真有上開犯行
    之程度，且告訴人之指訴，原賴其他證據之調查，以審認其
    是否與事實相符，然除告訴人之指訴外，顯無其他足供審認
    之證據，況且告訴人指訴本身亦多有瑕疵，從而，揆諸前揭
    法條規定及判例意旨，本件既不能證明被告3 人犯罪，自應
    諭知被告3 人均為無罪之判決。
據上論斷，應依刑事訴訟法第301條第1項條，判決如主文。
本案經檢察官甲○○到庭執行職務。
中　　華　　民　　國　　94　　年　　8 　　月　　2 　　日
                  刑事第一庭  審判長法官  裕斗
                                    法官  方百正
                                    法官  廖純卿
以上正本證明與原本無異。
如不服本判決，應於收受送達後10日內向本院提出上訴書狀。
中　　華　　民　　國　　94　　年　　8 　　月　　5 　　日
 　　　　　　　　　　　　　       書記官  劉企萍
